臺灣臺北地方法院民事判決　　　　　　93年度重訴字第1164號
原　　　告　財政部國有財產局臺灣北區辦事處
法定代理人　戊○○
訴訟代理人　龔維智律師
複 代理 人　李建民律師
被　　　告　丁○○
訴訟代理人　丙○○
被　　　告　甲○○
　　　　　　乙○○
上　二　人
訴訟代理人　林倖如律師
當事人間確認債權不存在事件，經本院於中華民國九十四年十一
月十八日言詞辯論終結，判決如下：
    主      文
確認被告丁○○所有坐落台北市○○區○○段一小段二一、二一
之一、二一之二地號土地及其上建號二二九四號（門牌號碼台北
市中正區○○○路○段14號5樓之1）建物，於民國八十八年六月
九日為被告甲○○所設定本金最高限額新台幣捌佰萬元，存續期
間不定期限之抵押權所擔保之債權不存在。
確認被告丁○○所有坐落台北市○○區○○段一小段二一、二一
之一、二一之二地號土地及其上建號二三五０號（門牌號碼台北
市中正區○○○路○段16號14樓）建物，於民國八十八年六月九
日為被告乙○○所設定本金最高限額新台幣陸佰萬元，存續期間
不定期限之抵押權所擔保之債權不存在。
訴訟費用由被告負擔。
    事實及理由
甲、程序方面：
一、按確認法律關係之訴，非原告有即受確認判決之法律上利益
    者，不得提起之，民事訴訟法第二百四十七條第一項前段定
    有明文。所謂即受確認判決之法律上利益，係指因法律關係
    之存在與否不明確，致原告主觀上認為其在法律上之地位有
    不安之狀態存在，且此種不安之狀態，能以確認判決將之除
    去者而言，最高法院著有五十二年台上字第一二四○號判例
    足資參照。
二、原告主張其自訴外人即債權人臺灣省菸酒公賣局台北酒廠處
    取得對被告丁○○之租金債權，因執行拍賣被告丁○○所有
    坐落台北市○○區○○段一小段21、21之1、21之2地號土地
    及其上2294建號建物（門牌號碼台北市中正區○○○路○段
    14號5樓之1）、2350建號建物（門牌號碼台北市中正區○○○路○段16號14樓，以下就前述各筆土地建物，簡稱系爭房
    地），因拍賣無實益而經執行法院核發債權憑證終結，倘若
    被告間在該執行標的物之房地上無抵押債權存在，則將來原
    告再對系爭房地聲請強制執行時，被告甲○○、林文吉即不
    得參與分配，原告顯可就該等房地拍賣受償租金債權等語。
    被告既抗辯其等間就抵押權擔保之債權確屬存在，準此，兩
    造間就被告甲○○、林文吉在系爭房地上所設定之最高限額
    抵押權擔保之債權存否，尚有爭執，該項法律關係存否不明
    確，甚者，原告將來執行受償可能性等私法上之地位將因此
    而有受侵害之危險。依前開說明，本件應認原告有即受確認
    判決之法律上利益存在，合先敘明。
乙、得心證之理由：
一、原告主張：其依財政部民國92年1月3日台財產管字第092000
    0097號函接管原屬於臺灣省菸酒公賣局之資產，原告遂執臺
    灣省菸酒公賣局台北酒廠與訴外人即債務人柏伸企業有限公
    司、被告即連帶債務人丁○○間之本院八十九年度執字第二
    八○九八號債權憑證聲請強制執行，經執行終結獲發給本院
    九十二年度執字第二四○四二號債權憑證。臺灣省菸酒公賣
    局台北酒廠在前開債權憑證所載本案訴訟起訴前，曾聲請對
    被告丁○○所有系爭房地即坐落台北市○○區○○段一小段
    21、21之1、21之2地號土地及其上2294建號建物（門牌號碼
    台北市中正區○○○路○段14號5樓之1）、2350建號建物（
    門牌號碼台北市中正區○○○路○段16號14樓）假扣押執行
    ，經本院於88年6月2日裁定准為假扣押，並於88年6月28 日
    囑託台北市建成地政事務所辦理查封登記。詎被告竟於查封
    登記前之88年6月9日，將系爭房地分別為被告甲○○、乙○○各設定第二順位不定期限之本金最高限額新台幣（下同）
    8,000,000元及6,000,000元抵押權，致原債權人臺灣省菸酒
    公賣局台北酒廠前述債權憑證所載租金債權因拍賣無實益而
    無法獲償。實則，被告丁○○與被告甲○○、乙○○間並無
    金錢借貸關係存在，亦未有交付借貸金錢之事實，被告間自
    無借款債權存在，為此起訴求為判決確認被告間前述最高限
    額抵押權所擔保之債權不存在等語。並聲明：
  (一)確認被告丁○○所有坐落台北市○○區○○段一小段21、21
    之1、21之2地號土地及其上建號2294號（門牌號碼台北市中
    正區○○○路○段14號5樓之1）建物，於88年6月9日為被告
    甲○○所設定本金最高限額 8,000,000元，存續期間不定期
    限之抵押權所擔保之債權不存在。
  (二)確認被告丁○○所有坐落台北市○○區○○段一小段21、21
    之1、21之2地號土地及其上建號2350號（門牌號碼台北市中
    正區○○○路○段16號14樓）建物，於88年6月9日為被告乙○○所設定本金最高限額 6,000,000元，存續期間不定期限
    之抵押權所擔保之債權不存在。
二、被告方面：
  (一)被告丁○○則以：其有向被告甲○○、乙○○借款，但因係
    親戚關係遂未約定借款利息等語置辯，並聲明：原告之訴駁
    回。
  (二)被告甲○○、乙○○抗辯：
  1.被告丁○○因其夫訴外人丙○○為投標承租臺灣省菸酒公賣
    局台北酒廠八德路停車場土地需支付履約保證金、整地費用
    ，遂於86年4月10日向被告甲○○借款4,500,000元，另於88
    年6月1日借款3,500,000元，共計8,000,000元，簽有借據、
    本票，被告丁○○並提供系爭建號2294房地為被告甲○○設
    定本金最高限額抵押權以為擔保。而被告丁○○、甲○○間
    最高限額抵押權為未定期限，縱使被告間借款債權發生在抵
    押權設定之前，亦在抵押權擔保範圍內。被告甲○○先後將
    借款金錢於86年2月25日交付 100,000元、86年3月24日交付
    600,000元、86年4月10日交付500,000元及2,000,000元、86
    年4月16日交付470,000元，餘款則以現金方式交付，故與被
    告丁○○間確實有消費借貸契約關係存在。
  2.又被告丁○○為購買系爭建號2350房地，遂向被告乙○○借
    款6,000,000元，簽有借據，並提供系爭建號 2350房地為被
    告乙○○設定本金最高限額抵押權以為擔保。被告乙○○則
    於88年5月31日交付1,850,000元，其餘借款交付事實固然因
    時間已久無法提出證明，但被告乙○○與丁○○間確實有借
    款關係存在。
  3.況被告甲○○、乙○○在89年間亦曾具狀聲明參與分配本院
    八十九年度執字第二八０九八號強制執行程序，惟因拍賣無
    實益而執行終結，債權亦未獲清償。
  4.均聲明：原告之訴駁回。
三、兩造不爭執之事實：
  (一)原告主張其依財政部92年1月3日台財產管字第0920000097號
    函接管原屬於臺灣省菸酒公賣局之資產，原告遂執臺灣省菸
    酒公賣局台北酒廠與債務人柏伸企業有限公司、被告即連帶
    債務人丁○○間之本院八十九年度執字第二八○九八號債權
    憑證聲請強制執行，經執行終結獲發給本院九十二年度執字
    第二四○四二號債權憑證之事實，除有其提出之財政部函、
    債權憑證在卷可稽外（見本院卷第7至13頁 ），並為被告所
    不爭執，且經本院調閱本院八十九年度執字第二八○八九號
    拆屋還地強制執行事件卷宗，查對無訛，自堪信為真實。
  (二)被告丁○○於88年6月9日分別以其所有系爭土地及其上建號
    2294、2350號之建物，為被告甲○○、乙○○間設定第二順
    位本金最高限額8,000,000元及6,000,000元之抵押權等情，
    亦有土地、建物登記謄本在卷可證（見本院卷第16至24頁）
    ，此為兩造所不爭，亦堪信為真實。
四、原告主張被告丁○○與被告甲○○、乙○○間並無金錢借貸
    關係存在，亦未有交付金錢之事實，則被告在系爭房地設定
    之第二順位不定期限最高限額抵押權所擔保之債權並不存在
    等語。但為被告所否認，並以前開情詞置辯。是以，本件兩
    造爭執之重點在於：被告丁○○與被告甲○○、乙○○間是
    否存有金錢借貸契約關係？亦即，被告甲○○、乙○○就系
    爭房地所設定之最高限額抵押權所擔保之債權是否存在？
五、現就兩造爭執之重點分述如下：
  (一)按所謂最高限額之抵押契約，係指所有人提供抵押物，與債
    權人訂立在一定金額之限度內，擔保現在已發生及將來可能
    發生之債權之抵押權設定契約而言。此種抵押權所擔保之債
    權，除訂約時已發生之債權外，即將來發生之債權，在約定
    限額之範圍內，亦為抵押權效力所及。雖抵押權存續期間內
    已發生之債權，因清償或其他事由而減少或消滅，原訂立之
    抵押契約依然有效，嗣後在存續期間內陸續發生之債權，債
    權人仍得對抵押物行使權利。此種抵押契約如定有存續期間
    者，訂立契約之目的，顯在擔保存續期間內所發生之債權，
    凡在存續期間所發生之債權，皆為抵押權效力所及，於存續
    期間屆滿前所發生之債權，債權人在約定限額範圍內，對於
    抵押物均享有抵押權；若為未定存續期間者，則抵押權擔保
    之債權範圍應包括抵押權設定時已發生之債權在內。以上經
    最高法院著有六十六年台上字第一０九七號判例足資參照。
  (二)被告丁○○與被告甲○○、乙○○於88年6月9日就系爭房地
    所設定之本金最高限額抵押權，係未定有存續期間者，此觀
    諸卷附之土地及建物登記謄本記載即可得知（見本院卷第17
    、19頁）。雖然被告甲○○所述其與被告丁○○間其中一筆
    借款4,500,000元係發生於86年4月10日，在此本金最高限額
    抵押權設定之前，但若其等間確有消費借貸之合意、借貸金
    錢交付之事實，則該筆借款債權尚難謂為非在抵押權擔保之
    列。
  (三)其次應審究者即：被告丁○○與被告甲○○間是否有消費借
    貸契約關係存在。經查：
  1.被告甲○○抗辯被告丁○○之夫丙○○為投標承租臺灣省菸
    酒公賣局台北酒廠八德路停車場土地需支付履約保證金，乃
    由被告丁○○於86年4月10日向其借款4,500,000元，其並先
    後將借款金錢於86年2月25日交付 100,000元、86年3月24日
    交付600,000元、86年4月10日交付500,000元及2,000,000元
    、86年4月16日交付470,000元予借款人即被告丁○○，餘款
    則以現金方式交付等情，雖經其提出借據、定期存單、丁○○存摺為證。就此原告則陳稱：被告丁○○存摺上關於金錢
    存入部分，並未載明交付名義人，且 86年4月16日該筆帳款
    明細上更載明係「會款」，顯見被告甲○○並未有將借款金
    錢交付被告丁○○之情事等語。
  (1)首先，前述被告丁○○設於華南商業銀行之存款帳戶中，固
    然在86年2月25日以現金存入100,000元、 86年3月24日以現
    金存入600,000元、86年4月10日以轉帳方式各存入 500,000
    元及2,000,000元（見本院卷第 71、72頁），但此等金錢係
    由何人存入被告丁○○該帳戶中者，據此尚難得見。次查，
    被告丁○○該帳戶中86年4月16日存入之470,000元，則經被
    告丁○○載明為「甲○○會款」等字跡，顯見，本筆金錢存
    入原因與被告甲○○前述借款無涉。
  (2)至於被告雖提出存戶為被告丁○○、存款金額各 2,250,000
    元之定期存單二紙、借據（見本院卷第42、43頁），以證明
    被告丁○○為支付前述履約保證金而有向被告甲○○借款之
    必要乙節。然查，該定期存單開立日期為 86年4月10日，此
    觀諸該定期存單下方自明。倘若被告丁○○確實有資金需求
    而向被告甲○○借款 4,500,000元，則在被告丁○○需錢孔
    急情形下，被告甲○○理當一次交付借款金錢方是，豈可能
    允由被告甲○○如(1)所載自86年2月25日起至86年4月16日止
    期間分次交付借款金錢，甚者，遲在定期存單開立日後之86
    年4月16日始交付另一部份借款470,000元，且在為支付履約
    保證金所開立之定期存單存款日 86年4月10日前，被告甲○○借款金錢 4,500,000元根本未完全交付完畢。據此，實難
    認被告丁○○有如借據上所載為支付履約保證金之用向被告
    甲○○借款之情事。
  (3)此外，被告又未能再提出甲○○、丁○○間有借款金錢交付
    事實之相關證據，自難認定其等間有借款 4,500,000元之消
    費借貸契約存在。
  2.被告復抗辯：被告丁○○因其夫承租臺灣省菸酒公賣局台北
    酒廠八德路停車場土地，為整地所需花費而向被告甲○○借
    款3,500,000元，並提出由被告丁○○於 88年6月1日所簽發
    同面額之本票一紙（見本卷第44頁）以為佐證；然此節亦為
    原告所否認。據查，被告所提上開本票，至多僅能證明被告
    丁○○、甲○○間有借款合意之事實，尚不足已證明被告甲○○已將借款金錢3,500,000元予被告丁○○一節。
  3.綜上，依被告所述甲○○、丁○○間消費借貸成立日期均在
    89年5月5日前（見民法債編施行法第三十六條第二項規定）
    ，而依修正前民法第四百七十四條、第四百七十五條規定，
    被告均未能舉證證明其等間有借款交付之事實，自難認被告
    甲○○、丁○○間關於借用4,500,000元、3,500,000元之消
    費借貸契約業已成立生效。此外，被告又未能提出其他證據
    以證明有其他債權係在前述本金最高限額抵押權 8,000,000
    元所擔保之債權範圍內者。是以，原告主張被告丁○○所有
    系爭土地及其上建號2294號建物，於88年6月9日為被告甲○○所設定本金最高限額 8,000,000元，存續期間不定期限之
    抵押權所擔保之債權不存在，尚可採信。
  (四)被告乙○○與被告丁○○間，就丁○○所有系爭土地及其上
    建號2350號建物，於88年6月9日為被告乙○○所設定本金最
    高限額 6,000,000元，存續期間不定期限之抵押權所擔保之
    債權存否部分：
  1.被告抗辯：被告丁○○為購買系爭建號2350房地，遂向被告
    乙○○借款 6,000,000元，並提供系爭建號2350房地為被告
    乙○○設定本金最高限額抵押權以為擔保，被告乙○○則於
    88年5月31日交付1,850,000元，其餘借款交付情形則因時間
    已久無法提出證明等語。原告則主張：被告乙○○、丁○○
    間並無借款事實，而該 1,850,000元匯款原因不只借款一項
    ，故與被告所述借款6,000,000元一事無關等語。
  2.經查，依被告乙○○、丁○○間借據記載，被告丁○○「茲
    向乙○○先生借用新台幣陸佰萬元整，購買忠孝三青大廈北
    市○○○路○段16號14樓，自民國88年5月1日起至91年5月1
    日止，為期三年」，有該借據在卷足稽（見本院卷第45頁）
    ，據此，被告丁○○係為購買該房地而向被告乙○○借款。
    然而，此份借據所載坐落台北市○○○路○段16號14樓房地
    即系爭 2350建號建物、基地，卻係被告丁○○早於86年4月
    17日期間即已買入，觀自建物登記謄本所載原因發生日期，
    可得查知（見本院卷第18頁）。準此，被告丁○○是否確有
    需為購買房地而向被告乙○○借款之必要，即有疑義。
  3.嗣被告又改稱被告丁○○購買系爭2350建號房地，係先向訴
    外人國泰人壽保險股份有限公司借款，於辦妥所有權移轉登
    記後再向被告乙○○借款，以償還國泰人壽保險股份有限公
    司之借款等語，並提出國泰人壽保險股份有限公司貸款證明
    書為憑（本院卷第75頁）。卷查，被告丁○○固然為購買該
    房地，而有於86年7月7日向國泰人壽保險股份有限公司貸款
    6,900,000元之情事，此業經該公司於94年6月27日函覆本院
    綦詳（見本院卷第114頁） 。但被告所提出之上開貸款清償
    證明書亦僅能證明被告丁○○迄至93年11月11日為止，前向
    國泰人壽保險股份有限公司貸款 6,900,000元業已清償一節
    ，尚難證明該筆被告丁○○所負貸款債務係由被告乙○○出
    資代為清償，或被告乙○○曾將借款 6,000,000元交付丁○○以供其償還貸款之事實。
  4.被告另辯稱：被告丁○○因向國泰人壽保險股份有限公司貸
    款利息負擔沈重，而改向被告乙○○借貸清償，其等間並未
    約定借款利息，被告乙○○係在86年8月至88年5月間陸續交
    付現金，最後一筆係在88年5月31日匯款1,850,000元等語，
    並提出被告乙○○、丁○○存摺為證（見本院卷第144至145
    、166至167頁）。然依被告上開所述，被告乙○○、丁○○
    間消費借貸所定期限若係在86年8月至88年5月31日，惟此又
    與被告提出之前揭2.借據上所載借款期間相異。
  5.況被告提出之存摺上記載 1,850,000元匯款轉出、轉入等內
    容，則僅能證明被告乙○○、丁○○間有金錢往來行為，然
    該金錢往來之原因是否即為本件借款，自此亦難得以推知。
    且被告丁○○向乙○○借款若係為清償向國泰人壽保險股份
    有限公司之貸款，衡情被告乙○○應會一次將借款金錢共計
    6,000,000元 交付被告丁○○，以供被告丁○○儘速向國泰
    人壽保險股份有限公司清償貸款、減免高額貸款利息負擔；
    若依被告所辯乙○○係分次交付借款金錢，則該段期間竟長
    達將近二年，顯難達用以減輕被告丁○○對國泰人壽保險股
    份有限公司貸款所受高額貸款利息負擔之借款目的。
  6.綜前所載，被告抗辯乙○○、丁○○間有借款 6,000,000元
    乙節，除被告所述借款期間、目的與其提出之借據相左，難
    認其等間有消費借貸契約之合意存在以外，被告亦未能提出
    確實曾交付借款金錢 6,000,000元之證明。因此，原告主張
    被告乙○○就被告丁○○所有系爭土地及其上2350建號房屋
    ，於88年6月9日所設定本金最高限額 6,000,000元，存續期
    間不定期限之抵押權所擔保之債權不存在，洵屬有理。
六、綜上所述，綜觀兩造所提出之證據方法及所為之陳述，實難
    使本院產生信被告所辯其等間有消費借貸契約合意暨借款交
    付之事實確實存在之心證。從而，原告訴請確認被告丁○○
    所有系爭土地及其上2294、2350建號建物，於88年6月9日為
    被告甲○○、乙○○所設定之本金最高限額 8,000,000元、
    6,000,000元 ，存續期間不定期限之抵押權所擔保之債權不
    存在，為有理由，應予准許。
七、本件為判決之基礎已臻明確，兩造其餘之陳述及所提其他證
    據，經本院斟酌後，認為均於判決之結果無影響，亦與本案
    之爭點無涉，自無庸逐一論述，併此敘明。
丙、結論：原告之訴為有理由，並依民事訴訟法第七十八條、第
    八十五條第一項前段，判決如主文。
中　　華　　民　　國　　94　　年　　11　　月　　30　　日
                  民事第三庭  法  官  賴錦華
正本係照原本作成
如對本判決上訴，須於判決送達後廿日內向本院提出上訴狀
中　　華　　民　　國　　94　　年　　11　　月　　30　　日
                              書記官  林桂玉
